臺北高等行政法院裁定
　　　　　　　　　　　　　　　　　　 95年度訴字第02766號
原　　　告　甲○○
上列原告與被告法務部等間因律師法事件，提起行政訴訟。本院
裁定如下：
    主  文
原告之訴及追加之訴均駁回。
訴訟費用由原告負擔。
    理  由
壹、被告法務部、臺灣律師懲戒委員會、律師懲戒覆審委員會部
    分：
一、按行政訴訟法第6 條第1 項規定：「確認行政處分無效及確
    認公法上法律關係成立或不成立之訴訟，非原告有即受確認
    判決之法律上利益者，不得提起之。其確認已執行完畢或因
    其他事由而消滅之行政處分為違法之訴訟，亦同。」依此規
    定可知，成為確認訴訟對象者為行政處分或法律關係。所謂
    行政處分，依訴願法第3 條第1 項規定，係指中央或地方機
    關就公法上具體事件所為之決定或其公權力措施而對外直接
    發生法律效果之單方行政行為。又所稱公法上法律關係，係
    指特定生活事實之存在，因法規之規範效果，在兩個以上權
    利主體（人）間所產生之權利義務關係，或產生人對權利客
    體（物）間之利用關係。是以，當事人提起確認訴訟之對象
    並非行政處分或公法上法律關係，其提起確認之訴即屬不合
    法。又原告之訴，其訴訟標的為確定判決或和解之效力所及
    者；不備其他要件，行政法院應以裁定駁回，為行政訴訟法
    第107 條第1 項第9 款、第10款後段所明定。
二、本件原告起訴意旨略以：原告於民國（下同）57年2 月22日
    取得台檢律師第1422號考試院律師考試及格證書，於57年3
    月取得前司法行政部所發給之律師證書。因原告於68年間觸
    犯一件侵占案，經最高法院以70年台上字第490 號判處有期
    徒刑8 月確定在案，經被告臺灣律師懲戒委員會以71年度律
    懲字第3 號決議懲戒原告停止執行律師職務2 年。嗣原告復
    因誣告案，經最高法院以72年台上字第5942號判處有期徒刑
    10月確定在案，嗣經臺灣高等法院以72年聲字第1336號合併
    定應執行刑為有期徒刑1 年3 個月，並於73年執行終結在案
    。而被告法務部據以73年2 月28日法73檢字第2211號函撤銷
    原告之律師資格及追繳律師證書。被告臺灣律師懲戒委員會
    以73年度律懲字第3 號決議書決議懲戒原告除名，原告不服
    ，提起覆審，經被告律師懲戒覆審委員會73年度台覆字第3
    號覆審決議書維持原除名懲戒。嗣89年7 月1 日公布施行之
    行政訴訴法增訂第6 條第1 項確認公法上法律關係成立不成
    立之訴。又依95年2 月5 日施行之行政罰法第26條規定，行
    為如涉及行政及刑事責任，依刑事法律處罰之；另採「一罪
    不兩罰原則」。而原告所犯同一事實，只是罪名不同之侵占
    罪、誣告罪，既經法院判刑確定，並已執行有期徒刑1 年3
    個月終結，再加上第一次之行政處罰停止執行律師業務2 年
    ，業已執行完畢。從而自行政罰法95年2 月5 日開始施行，
    就不得繼續執行律師除名之懲戒及撤銷律師資格之處分。原
    告聲明請求確認被告法務部73年2 月28日法73檢字第2211號
    函應予無效之法律關係成立及確認業已不得繼續執行之法律
    關係成立；前揭被告臺灣律師懲戒委員會73年度律懲字第3
    號決議書原告除名之懲戒、被告律師懲戒覆審委員會73年度
    台覆字第3 號覆審決議書維持原除名懲戒，予以確認不得繼
    續執行之法律關係成立云云。
三、經查：
  (一)被告法務部以73年2 月28日法73檢字第2211號函撤銷原告之
    律師資格並追繳其律師證書，原告不服，曾提起訴願、再訴
    願、行政訴訟，並經改制前行政法院74年4 月4 日74年度判
    字第463 號判決駁回確定在案。按87年12月28日修正89年7
    月1 日施行前之行政訴訟法，關於訴訟種類，僅規定撤銷訴
    訟一種，而無確認訴訟。人民就行政機關違法之行政處分（
    包含無效之行政處分）有所爭執而提起行政訴訟，僅得提起
    撤銷訴訟，惟其內容實已包含就得撤銷及無效行政處分予以
    撤銷之請求，行政法院於為裁判時已就行政處分之得撤銷及
    無效之違法性予以審查。故行政訴訟茍經行政法院判決確定
    ，為其訴訟標的對象之行政處分得撤銷及無效之違法性，即
    為確定判決效力所及，依行政訴訟法第107 條第1 項第9 款
    規定，當事人自不得再就同一行政處分提起撤銷訴訟或確認
    行政處分無效訴訟。準此，原告不服被告法務部前開處分，
    提起行政訴訟，既經改制前行政法院74年4 月4 日74年度判
    字第463 號判決駁回確定，茲原告復提起確認行政處分無效
    、確認法律關係成立之訴，聲明請求確認被告法務部前開處
    分應予無效之法律關係成立及確認業已不得繼續執行之法律
    關係成立云云，即有違一事不再理原則，其起訴為不合法，
    應予駁回。
  (二)至原告主張被告法務部前開所為行政處分，應有行政罰法第
    26條規定之適用云云，惟按行政罰法係94年2 月5 日公布，
    依該法第46條規定係自公布後1 年施行，故自95年2 月5日
    始施行。茲以被告法務部上揭73年2 月28日法73檢字第2211
    號函，早已通知並送達原告，且業經原告循序提起行政訴訟
    後，已遭駁回確定在案。是上揭行政處分業已生效並已執行
    完畢，並無再予適用行政罰法第26條規定之餘地，原告此項
    主張乃有誤會，併予指明。
  (三)次查參照司法院釋字第378 號解釋，按律師法第41條及第43
    條所設之律師懲戒委員會及律師懲戒覆審委員會，性質上相
    當於設在高等法院及最高法院之初審與終審職業懲戒法庭，
    與會計師懲戒委員會等其他專門職業人員懲戒組織係隸屬於
    行政機關者不同。律師懲戒覆審委員會之決議即屬法院之終
    審裁判，並非行政處分或訴願決定，自不得再行提起行政爭
    訟。故原告就此部分提起確認訴訟，聲明被告臺灣律師懲戒
    委員會73年度律懲字第3 號決議書原告除名之懲戒、被告律
    師懲戒覆審委員會73年度台覆字第3 號覆審決議書維持原除
    名懲戒，予以確認不得繼續執行之法律關係成立云云，即屬
    不合法，應併予駁回。
貳、被告臺灣臺北地方法院、財團法人臺北律師公會部分：
一、按訴狀送達後，原告不得將原訴變更或追加他訴。但經被告
    同意，或行政法院認為適當者，不在此限，行政訴訟法第11
    1 條第1 項定有明文。
二、查本件原告於對被告法務部等提起上揭訴訟後，始追加臺灣
    臺北地方法院、臺北律師公會為被告，並聲明請求確認被告
    臺灣臺北地方法院遵照上揭法務部等3 被告製作完成之撤銷
    原告律資格之行政處分及懲戒除名之決議書及覆審駁回之決
    議書。而於73年11月27日以北院立函文字第43026 號通知業
    已除名並註銷登錄之通知公函，從95年2 月5 日起業已不得
    繼續執行下去之法律關係成立；及請求確認被告臺北律師公
    會於73年12月，根據被告臺灣臺北地方法院於73年11月27日
    以北院立函文字第43026 號對原告執行除名註錄登錄之函對
    原告所發給之業已除名，註銷臺北律師公會會員身份之通知
    ，自95年2 月5 日起，業已不得繼續執行之法律關係成立云
    云。惟原告上揭對被告法務部等3 被告之起訴既屬不合法，
    已如上述，故其於訴狀送達後，就原起訴不合法之訴訟，復
    提起本件追加之訴，即屬於法不合，不予准許，應併予駁回
    。
據上論結，本件原告之訴及其追加之訴均為不合法，依行政訴訟
法第107 條第1 項第9 款、第10款、第98條第1 項前段，裁定如
主文。
中　　華　　民　　國　　96　　年　　9　　 月　　29　　日
                       第四庭審判長法  官　陳國成
                                   法  官  陳忠行
                                   法  官  陳秀
上為正本係照原本作成。
如不服本裁定，應於送達後10日內向本院提出抗告狀（須按他造
人數附繕本）。
中　　華　　民　　國　　96　　年　　9　　 月　　29　　日
    　　  　　　　　　　    　     書記官  楊子鋒
